【裁判字號】    94,重訴,69
【裁判日期】    950215
【裁判案由】    損害賠償等
【裁判全文】
臺灣臺北地方法院民事判決              94年度重訴字第69號
    原      告  榮電股份有限公司
    法定代理人  乙○○
    訴訟代理人  王怡惠律師
    複 代 理人  李佳真律師
    被      告  丙○○○
                甲○○
    共      同  彭郁欣律師
    訴訟代理人
    複 代 理人  劉彥汶律師
    被      告  丁○        原住台北市○○○路○段173之3號
上列當事人間損害賠償等事件，本院於中華民國95年2月8日言詞
辯論終結，判決如下：
    主  文
被告丁○應給付原告加拿大幣拾壹萬肆仟陸佰貳拾伍點伍貳元
及自民國九十五年一月十六日起至清償日止，按年息百分之五計
算之利息。
原告其餘之訴駁回。
訴訟費用由被告丁○負擔百分之七十五，餘由原告負擔。
本判決第一項得假執行。
    事實及理由
甲、程序方面：
一、本件被告丁○未於言詞辯論期日到場，核無民事訴訟法第38
    6 條各款所列情形，爰依原告之聲請，由其一造辯論而為判
    決。
二、本件原告法定代理人於起訴時為金康柏，繼於本院審理期間
    變更為乙○○，業聲請承受訴訟並提出公司變更登記事項卡
    為證（見本院2卷第15頁），經核無不合，應予准許。
三、按訴狀送達後，原告不得將原訴變更或追加他訴，但不甚妨
    礙被告之防禦及訴訟終結者，不在此限，民事訴訟法第255
    條第1項第7款定有明文。經查，本件原告於民國93年12月29
    日起訴時請求被告連帶給付新台幣（除下標明加拿大幣外，
    均同）920萬元，嗣於94年9月19日本於票款請求權或利益償
    還請求權追加備位聲明，請求被告丁○給付加拿大幣314,62
    5.52元，揆諸前開規定，應予准許，合先敘明。
乙、實體方面：
一、原告起訴主張：緣訴外人育詰工程股份有限公司（下稱育詰
    公司）於89年11月13日與訴外人台灣電力股份有限公司台中
    供電區營運處（下稱台電台中營運處）訂立工程採購承攬契
    約，承攬全興E/S#2DTR所屬饋線自動監視、保護、控制系統
    工程（下稱系爭工程），工程款含稅為1,300 萬元，付款辦
    法為工程驗收合格後一次付清。嗣育詰公司於同年月16日，
    將系爭工程分包予伊，工程款含稅為1,200 萬元，依業主驗
    收工程合格後一次付清。然系爭工程於91 年3月20日經台電
    台中營運處驗收合格，除遭扣除258天逾期完工之129萬元違
    約金外，育詰公司已領取1,172 萬元工程款。惟育詰公司卻
    僅給付伊280萬元工程款，尚餘欠920萬元，經伊聲請本院對
    育詰公司核發91 年度促字第53826號確定支付命令，育詰公
    司始於91年11月15日與簽伊簽立協議書，承諾分期給付工程
    款，育詰公司法定代理人即被告丁○並以加拿大商EPS INTE
    RNATIONAL INC（下稱EPS公司）代理人身分，簽發發票日為
    西元2002年12月15日、面額加拿大幣135,440 元，以及西元
    2003年12月15日、面額加拿大幣179,185.52元（合計加拿大
    幣314,625.52元）之支票2紙（下稱系爭EPS支票）予伊，惟
    經伊屆期提示卻遭退票。而育詰公司91年度已欠稅3,383,97
    5元，且別無資產，顯處於不能清償工程款債務狀態，依破
    產法第1條第2項規定，推定其為不能清償債務，被告三人分
    別身為育詰公司負責人、董事，卻怠於聲請宣告育詰公司破
    產，致伊受有920萬元工程款之損害，爰依公司法第23條第2
    項、第211條第2項及民法第35條規定，請求被告三人負連帶
    賠償之責，並先位聲明：被告應連帶給付原告920萬元，及
    自起訴狀繕本送達翌日起至清償日止，按年息5%計算之利息
    。伊另依票據法第126條之票款請求權或同法第22條第4項之
    利益還請求權，請求被告丁○給付加拿大幣314,625.52元等
    情。並備位聲明：被告丁○應給付原告加拿大幣314,625.52
    元，及自準備(二)狀繕本送達翌日起至清償日止，按年息5%計
    算之利息。
二、被告丙○○○、甲○○則以：按公司法第211條第2項規定，
    股份有限公司有權聲請宣告破產之機關應為「董事會」而非
    「董事」，蓋股份有限公司之業務執行機關為董事會，董事
    個人並無執行業務權，且董事會係合議制機關，其相關事務
    之執行非由董事個人得逕為決定。而育詰公司之董事長即被
    告丁○並未無因任何刑事追訴案件遭通緝，亦無因案被押或
    逃亡，而不能行使董事長職務，則被告丙○○○及甲○○無
    須互推一人代理董事長職務，自無權向法院聲請宣告育詰公
    司破產。又原告並未舉證證明育詰公司是否確有資產不能清
    償債務，或育詰公司未經宣告破產，致原告究受有何種損害
    等情，即便如原告所稱育詰公司已無資產，則其財產不足支
    付破產財團費用或優先債權，法院亦無宣告育詰公司破產必
    要；再依臺灣臺北地方法院檢察署檢察官（下稱台北地檢）
    92年度調偵字第818 號不起訴處分書所載，育詰公司因原告
    施作系爭工程瑕疵，方拒絕支付工程款，則原告對育詰公司
    是否具有債權，尚有可議之處，雖原告取得對育詰公司確定
    支付命令，惟事後育詰公司與原告另簽定協議書，雙方權利
    義務自應以協議書為準，故雙方尚未釐清協議書所載工程款
    之前，難謂原告確有此債權存在。可見原告主張被告應就其
    損害負連帶賠償責任，顯屬無據等語，資為抗辯。並聲明：
    原告之訴駁回。
三、被告丁○未於言詞辯論期日到場，亦未提出書狀作何聲明或
    陳述。
四、原告主張被告丁○、丙○○○及甲○○，分別係育詰公司之
    董事長及董事，而育詰公司與台電台中營運處於89年11月13
    日簽訂工程採購承攬合約，育詰公司將系爭工程分包予原告
    施作，台電台中營運處於91 年3月20日驗收系爭工程合格，
    原告就育詰公司餘欠920萬元工程款，取得本院91 年度促字
    第53826號確定支付命令，嗣育詰公司於91 年11月15日另與
    原告簽訂協議書，由被告丁○簽發系爭EPS 支票資為擔保，
    惟屆期提示卻遭退票，原告對被告丁○提起詐欺告訴，案經
    台北地檢檢察官以92年6月24日92年度調偵字第818號為不起
    訴處分在案等情，為被告所不爭，復有育詰公司變更登記事
    項卡、台電承攬合約、支付命令及確定證明書、系爭EPS 支
    票及退票知函、不起訴處分書在卷可參（分見本院1卷第78
    頁至第80頁，第63頁至第71頁，第9頁至第12頁，第72頁）
    ，堪信為真實。
五、查原告先位主張被告怠於聲請宣告育詰公司破產，致原告受
    有工程款債權920 萬元之損害，依公司法第23條第2 項、第
    211 條第2 項及民法第35條規定，先位請求被告三人負連帶
    賠償之責。另本於票據法第126條或第22條第4項規定，備位
    請求被告丁○給付加拿大幣314,625.52元等情，為被告丙○
    ○○、甲○○所否認，則本件爭點厥為：(一)被告丙○○○及
    甲○○是否負有聲請宣告育詰公司破產之責？(二)育詰公司資
    產是否已達宣告破產程度，又育詰公司未聲請破產是否致原
    告受有920 萬元損失？(三)原告本於票據關係請求被告給付票
    款，是否有理由？茲分述如后：
(一)、按公司資產顯有不足抵償其所負債務時，董事會應即聲請宣
    告破產，公司法第211條第2項定有明文。而現行公司法，就
    有關股份有限公司執行業務機關之規定，係採董事集體執行
    制，公司業務之執行，原則上均由董事會決定之，對外則由
    董事長代表公司，董事並無單獨執行業務或代表公司之職權
    ，故公司法第211條第2項規定為民法第35條第1 項之特別規
    定，自應優先適用，是股份有限公司之董事不負聲請宣告公
    司破產之義務。又按董事長對內為股東會、董事會及常務董
    事會主席，對外代表公司。董事長請假或因故不能行使職權
    時，由副董事長代理之；無副董事長或副董事長亦請假或因
    故不能行使職權時，由董事長指定常務董事一人代理之；由
    其未設常務董事者，指定董事一人代理之；董事長未指定代
    理人者，由常務董事或董事互推一人代理之，公司法第208
    條第3 項定有明文。所謂董事長因故不能行使職權，如董事
    長因案被押或逃亡或涉訟兩造公司之董事長同屬一人等一時
    的不能行使其職權者均是（最高法院85年度台抗字第17號判
    決意旨參照）。查育詰公司董事長即被告丁○並無因任何刑
    事追訴案件遭通緝，或因案遭羈押或逃亡之情況，雖原告稱
    被告丁○自91年起為規避債務而滯留加拿大云云，惟此其與
    所提台北地檢92年度調偵字第818號不起訴處分書及92 年度
    偵字第13292 號詢問筆錄所載被告丁○親自到庭應訊等情不
    合（見本院1 卷第72頁至第77頁），可見被告丁○自無不能
    行使董事長職權，則原告主張被告丙○○○及甲○○應互推
    一人代理董事長云云，自屬無據，故原告以被告丙○○○及
    甲○○身為育詰公司董事，怠於聲請宣告育詰公司破產，依
    公司法第211條第2項及民法第35條規定，請求被告丙○○○
    及甲○○應負連帶賠償之責云云，自屬無理由。又公司法第
    23 條第2項係規定公司負責人之侵權行為責任，被告丙○○
    ○及甲○○僅係育詰公司董事，非公司負責人，則原告以公
    司法第23條第2 項規定請求被告梁鴻英及甲○○負侵權行為
    責任，亦屬無理由。
(二)、再按民法第35條第2 項所規定「不為前項聲請（指聲請破產
    ），致法人之債權人受損害時，其有過失之董事，應負賠償
    之責任」者，其所謂「損害」，係指如法人之董事有向法院
    聲請破產，則債權人可得全部或部分之清償，因怠於聲請，
    致全未受償或較少受償而言。如公司宣告破產與否，對債權
    人之債權（普通債權）不能受償之結果，仍屬相同，則未聲
    請法院宣告破產，並不增加債權人之損失，此時該法人之法
    定代理人，自不負賠償責任（最高法院71年度台上字第1043
    號判決意旨參照）。查育詰公司91 年度積欠3,383,975元營
    業稅捐一節，此固有財政部台北市國稅局松山分局94年3月7
    日財北國稅松山營業字第0940005500號函在卷可參（見本院
    1 卷第98頁），惟育詰公司並無任何退票紀錄，且信用亦無
    不良等情，此有財團法人金融聯合徵信中心94 年3月21日94
    金徵業字第04162號函及台灣票據交換所94年4月15日台票總
    字第0940003805號函在卷可稽（見本院1 卷第104頁、第110
    頁），然育詰公司資本額有1 千萬元，倘依原告所主張育詰
    公司已向台電台中營運處領取1,172 萬元工程款，尚積欠其
    920 萬元工程款，以及上開欠稅額而論，育詰公司資產是否
    已達不能清償債務情況，誠非無疑，況原告並未能舉證以實
    其說，原告主張育詰公司應宣告破產云云，尚難憑信；再退
    而言之，縱如原告所稱育詰公司已無資產，顯無法支付破產
    財團費用，遑論清償破產債權，故依目前法院實務見解，育
    詰公司已無宣告破產實益。職是，育詰公司既無從聲請破產
    宣告，則原告主張其920 萬元債權，自不因育詰公司有無宣
    告破產而有受償可能性，是原告依公司法第23條第2 項、第
    211條第2項及民法第35條規定，請求被告丁○負賠償之責，
    顯無理由，應予駁回。
(三)、末按法律行為發生債之關係者，其成立要件及效力，依當事
    人意思定其應適用之法律。當事人意思不明時，同國籍者依
    其本國法，國籍不同者依行為地法，行為地不同者以發要約
    通知地為行為地，如相對人於承諾時不知其發要約通知地者
    ，以要約人之住所地視為行為地。涉外民事法律適用法第6
    條第1、2項定有明文。本件原告所持有系爭EPS 支票，既屬
    外國支票，即具涉外因素，自應適用涉外民事法律適用法定
    本件準據法。查原告主張被告丁○簽發系爭EPS 支票資為保
    擔保育詰公司積欠其工程款債務一節，業提出協議書、系爭
    EPS 支票及外國銀行退票通知函為憑，惟原告與被告丁○並
    未約明該國外票據應適用法律，雙方既同屬我國人，依據涉
    外民事法律適用法第6條第2項前段規定，自應依我國票據法
    為適用之法律。又觀諸卷附系爭EPS 支票所示，其上僅有被
    告丁○之英文簽名，則依票據法第5條第1項規定，被告丁○
    自應依票上所載文義負發票人之責，是原告本於票據法第12
    6條或第22條第4項規定，請求被告丁○給付加拿大幣314,62
    5.52元及法定遲延利息，為有理由，應予許可。
六、綜上所述，原告本於公司法第23條第2項、第211條第2 項及
    民法第35條規定，先位請求被告負連帶給付920 萬元及法定
    遲延利息，為無理由，應予駁回。至原告本於票據法第126
    條或第22條第4項規定，備位請求被告丁○給付加拿大幣314
    ,625.52元及自準備(二)狀繕本送達翌日（即95年1月16日）起
    至清償日止，按年息5%計算之利息，為有理由，應予許可。
    又本判決主文第1 項所命被告丁○給付原告票款部分，依民
    事訴訟法第389條第1項第3款規定，應依職權宣告假執行。
七、又本件事證已臻明確，兩造其餘攻擊防禦方法，於本判決結
    果不生影響，爰不一一論述，併此敘明。
八、訴訟費用負擔之依據：民事訴訟法第79條。
中    華    民    國    95    年    2     月    15    日
                        民事第一庭法官  傅中樂
以上正本係照原本作成。
如對本判決上訴，須於判決送達後20日內向本院提出上訴狀。
中    華    民    國    95    年    2     月    15    日
                                書記官  葉志昭


司法院資訊處製作；財團法人民間司法改革基金會備份。
